臺灣高等法院臺南分院刑事判決
上　訴　人
即　被　告　丙　○　○
選任辯護人　楊　丕　銘　律師
上列上訴人因家暴公共危險案件，不服臺灣臺南地方法院八十九
年度訴字第七０號中華民國九十年三月二十一日第一審判決（起
訴案號：臺灣臺南地方法院檢察署八十八年度偵字第一二四四八
號），提起上訴，判決後，經最高法院第二次發回更審，本院判
決如左：
      主      文
原判決撤銷。
丙○○因過失以煤氣炸燬他人之浴室天花板、衛浴設備及玻璃、
鋁窗，致生公共危險，處拘役伍拾日，如易科罰金，以佰元折
算壹日。
      事      實
一、丙○○與女友李惠珠二人，以吳瓊珠名義向屋主丁○○承租
    坐落在臺南市○○街○段三十六巷二十二號四樓公寓住宅同
    居，於民國（下同）八十八年九月十五日零時許，因故二人
    發生激烈爭吵，丙○○竟將住宅廚房內之煤氣瓦斯桶（下稱
    煤氣桶）移置浴室內，打開煤氣桶開關，旋為李惠珠關上，
    經李惠珠通知乃母李胡秀英前來，臺南市警察局第一分局後
    甲派出所據李胡秀英報案，亦派警員甲○○等二人趕赴現場
    處理，迄同日上午二時十五分，丙○○明知所居住之公寓全
    棟均為現供人使用之住宅，且外洩煤氣經引爆有炸燬住宅之
    危險，竟又進入浴室內將門反鎖，意圖開啟煤氣筒以煤氣自
    殺，惟因浴室內未開燈黑暗且無開關，丙○○應注意室內已
    有逸漏之煤氣有爆炸之危險，且能注意室內有逸漏煤氣之狀
    況，任何火花均會引起爆炸，竟疏未注意及此，開浴室之門
    伸手按浴室外之電燈開關，因開關之火花引發煤氣爆炸，致
    該住宅之浴室發生燃燒，西側陽台鋁窗受瓦斯爆炸而掉落地
    面，致屋主丁○○所有之浴室天花板、衛浴設備及玻璃、鋁
    窗均被炸燬，致生公共危險，幸經在場警員即時將火撲滅，
    始未燒燬該供人使用之住宅。
二、案經臺南市警察局第一分局報請臺灣臺南地方法院檢察署檢
    察官偵查起訴。
      理      由
甲、證據能力部分：
一、按被告以外之人於審判外之陳述，雖不符前四條之規定，而
    經當事人同意於審判程序作為證據，法院審酌該言詞陳述或
    書面陳述作成時之情況，認為適當者，亦得為證據。當事人
    、代理人或辯護人於法院調查證據時，知有第一百五十九條
    第一項不得為證據之情形，而未於言詞辯論終結前聲明異議
    ，視為有前項之同意刑事訴訟法第一百五十九條之五定有明
    文。
乙、實體部分：
一、訊據上訴人即被告丙○○，固不諱言有於右揭時地，因與女
    友發生爭吵，將煤氣桶移入浴室內打開開關逸漏煤氣，煤氣
    因而爆炸，致住宅之浴室發生燃燒之事實；惟矢口否認有何
    故意以引燃物引燃煤氣炸燬現供人使用住宅之犯行，並辯稱
    ：我當時將煤氣桶移入浴室內打開煤氣開關係要自殺，嗣警
    方據報趕赴現場時，我有進去浴室鎖門，並打開煤氣桶開關
    ，但我並未故意以引燃物引燃煤氣炸現供人使用住宅，係因
    當時浴室內很暗沒有光線，浴室電燈開關在浴室外的門邊，
    其伸手到浴室外按開關，打開電燈時，可能因電源接點產生
    火花，致引燃先前所逸漏之煤氣而引發爆炸，其並無炸燬住
    宅之犯意云云。
二、經查：
（一）現場目擊證人李惠珠在警訊中證稱：「八十九年九月十五
      日淩晨零時許，我與丙○○發生爭執，丙○○要我離開，
      而他已將瓦斯桶搬到浴室內，並將瓦斯打開，我立即前往
      關掉，來回二次，後我打電話通知我母親李胡秀英前來，
      二十分鐘後我母親與家人均前來並與丙○○溝通，因當時
      我與丙○○情緒非常激動，所以家人就報警，警察前來不
      久，丙○○就往浴室內反鎖打開瓦斯，在場人員立即往外
      逃離，不到幾秒鐘瓦斯就引爆起火」（見警卷第一頁），
      繼在原審證稱：「當日我們二人吵架，被告要我回家，被
      告將煤氣桶從廚房搬到浴室，有將煤氣打開，我就去關起
      來，然後叫我媽媽來，結果我媽媽和派出所的警員都來了
      ，大家就一直勸我們，被告一時想不開又跑進浴室，結果
      一下子就聽到爆炸聲了」等語（見原審卷第十九頁）。
（二）另證人甲○○即至現場處理之後甲派出所警員在偵查中證
      稱：「我們據報到現場，李惠珠的家人在樓下等我們，帶
      我們上四樓，進入聞到很重的瓦斯味，李惠珠與丙○○在
      爭吵，她母親要拉她回去，她不肯，我們同仁各據一方控
      制現場，同仁將茶几上的打火機取走，我們正在看丙○○
      的皮夾時，趁我們不注意轉身進入浴室鎖門，我聽到開瓦
      斯的嘶聲，覺得不妙，我們立即要在場的所有人退出，才
      出門就聽到爆炸聲，爆炸把門關上，丙○○出來開門，當
      時他全身赤裸已全身灼傷」等語（見偵查卷第八頁）等語
      。於本院此次審理時具結詰問供證：當時會退出是因為被
      告已經進入浴室把門反鎖，且我們亦有聽到瓦斯溢出的聲
      音，再被告的女朋友說他可能會點火，所以我們才馬上退
      出。我們退出後，大門並沒有鎖上；被告只有將浴室的門
      反鎖，我們出來後就聽到爆炸聲，然後過了不到三十秒，
      嗣就看到被告自己跑出來喊救命了，偵查卷中我所謂的被
      告自己開門，是開四樓的大門，當時四樓的大門只有關上
      ，並沒有鎖上，係由被告自己打開四樓的大門，我記得被
      告進入浴室的時候上半身是赤裸，下半身穿牛仔褲，但他
      出來之後是全身赤裸的。被告當時灼傷喊救命，要我們叫
      救護車；我當時有去拉他手的時候，他的皮就掉下來，我
      就不敢再拉他；我就陪他從四樓下來走到一樓，他只說很
      痛，事後係被告自己坐上救護車，我們在聽到爆炸聲的時
      候就有呼叫救護車了等語（見本院重上更二卷第一三二至
      一三四頁）。
（三）案發後臺南市消防局至爆炸現場調查火災發生原因結果，
      研判認：「燃燒範圍僅限於四樓之浴室內，其餘客廳、臥
      房、和室等未有燃燒跡象，只有西側陽台鋁窗受瓦斯爆炸
      而掉落地面」、「研判起火原因以不排除人為引燃瓦斯而
      造成氣爆之可能性較大」等情，亦有該調查報告書，及所
      檢附之火場勘查現場略圖、現場照片附於警卷可佐（見警
      卷第八至十四頁、十六至廿三頁）。
（四）是依上開事證及被告之辯解以觀，本件被告丙○○將住宅
      廚房內之煤氣桶移置浴室內，反鎖浴室之門，且開啟煤氣
      桶開關自殺，究竟有無在浴室內以打火機或火柴等引燃物
      引燃爆炸？抑被告所辯稱：係因當時浴室內並未開燈，其
      伸手按開關要開浴室外電燈時，因電源接點產生火花，致
      引燃先前所逸漏之煤氣而引發爆炸？茲分如后：
　　被告在偵查、本院審理中均堅詞辯稱其係在浴室內，見浴
　　　室內很暗沒有光線，浴室電燈開關在浴室外的門邊，乃伸
　　　手到浴室外，開啟電源開關時，可能因此產生火花致引燃
　　　充滿浴室內之瓦斯，始產生爆炸等語；且臺南市消防局九
　　　十年五月二十三日南市九十消調字第一０五六號函（見本
　　　院上訴六一八號卷第二十七頁）亦認於密閉之室內打開瓦
　　　斯桶逸漏瓦斯，若蓄積達一定濃度，有可能因室內之電源
　　　接點接觸，而造成充滿易燃性氣體之房間爆炸等語。本院
　　　重上一審時復函詢臺南市消防局，是否可能按門外開關導
 　　 致浴室內爆炸？該局函覆「浴室門窗緊閉並開啟瓦斯桶使
      浴室內充溢瓦斯，此際如浴室內之人突將浴室之門打門並
      按浴室門外之浴室電燈開關，當浴室內溢漏瓦斯已達爆炸
      濃度，則此時仍會引爆瓦斯」此有臺南市消防局九十三年
      七月十三日南市消調字第0931998號函可稽（見本院重上
      更一卷第六十四頁）。準此，被告所辯之情，依專業之消
      防局函示內容確有其可能性。
　　復查現場即起火之浴室內「並未發現打火機或火柴等燃燒
      後之殘留物」此有臺南市消防局九十三年七月十三日南市
      消調字第0931998號函說明第四項可稽（見本院重上更一
      卷第六十四頁）。按依吾人社會經驗現代引燃物不外打火
      機或火柴，打火機尚有金屬接頭之點火處，依浴室相片觀
      之（見警卷第二十一頁），浴室之燃燒情形並不嚴重，其
      內之鐵製品，甚至塑膠製品並未燒燬，如「妙管家」瓶、
      洗髮精瓶均未燃燒，仍保有完整外觀，因此如以打火機引
      燃，現場必留有金屬接頭之殘留物，又因瓦斯之特性係瞬
      間燃燒且燃燒短暫，依當時情況，在場警員即時撲滅，如
      以火柴引燃，現場亦必留下火柴或火柴盒之殘留物，惟如
      前所述「並未發現打火機或火柴等燃燒後之殘留物」，基
      上所述，應排除被告以引燃物引爆之可能性。
    本件火災現場勘查人員即證人乙○○於本院此次審理時具
      結詰問時證稱：「（本件鑑定的結果說不排除人為引燃瓦
      斯造成氣爆的可能？）是的」、「（這件事情你們有沒有
      注意到電線走火？）我們當時在現場並沒有找到電器設備
      ，只有浴室上方有一個電燈設備」、「（你們當時有沒有
      注意到電線走火？）所謂的電線走火，是指著電線短路，
      我們在現場並沒有找到電器設備，或者電線短路熔痕」、
      「（當初你有沒有發現被告有火柴、打火機等點燃瓦斯的
      東西？）沒有」、「（當時那個電燈是否還在？）沒有，
      但是應該已經都熔解了，因為連浴室的門都已經熔解了。
      警卷已經有照片可以證明」、「（你們有所謂的電線走火
      ，是指使用電器，你們當初是找那些電器？）譬如補蚊燈
      、吹風機等」、「（當被告是用打火機點燃瓦斯造成氣爆
      的時候，你們能否找到打火機？）不一定，除非是金屬的
      東西，才有可能留下。打火機上方的金屬片那麼小，我們
      並沒有發現到」、「（被告打開浴室外面的電燈開關後是
      否會引爆瓦斯？）依照學理並不排除打開外面電燈可能會
      引爆瓦斯」、「（這與起火原因研判的第一點（即起火處
      附近無電源之使用，排除電力引火之可能）有無衝突？）
      沒有。因為我們起火原因第一點，是在起火處也就是瓦斯
      的下方，並沒有電源。這是有關連，我們起火原因第一點
      是指起火處附近沒有電器設備，所以才寫排除電器設備引
      火的可能，並不包括浴室上方電燈設備及浴室外面牆壁上
      的開關，所以並沒有矛盾」、「（被告說將浴室的門打開
      ，那浴室內的瓦斯會不會跑出來？）因為瓦斯的開關一直
      都開著，所以瓦斯都一直在漏」、「（你們當時有沒有去
      檢查那個電燈？）應該都已經溶解掉了」等語（見本院重
      上更二卷第一三五至一三七頁）。依開證人周邦芳之證言
      ，其即調查報告書所載「起火處附近無電源之使用，排除
      電力引火之可能」，係不包括浴室上方電燈設備及浴室外
      面牆壁上的開關，且當時亦有注意浴室上方電燈設備，電
      燈及浴室之門業已熔解，浴室狹小空間內一直充滿著溢出
      之瓦斯，及排除現場並無其他發現其他如補蚊燈、吹風機
      電器設備、火柴、打火機等點燃瓦斯的東西等情以觀，則
      被告所辯稱係伸手打開浴室外之電燈開關，致起爆炸等語
      ，尚非全然子虛。
    再依證人周邦芳上開所言：依照學理並不排除打開外面電
      燈可能會引爆瓦斯等語、上開第0931998號函示內容，與
      其對於所鑑定：「不排除人為引燃瓦斯造成氣爆的可能」
      等情相互參酌，核與被告所辯稱上開伸手打開浴室外之電
      燈開關，致起爆炸之情並不相違背以觀。是本件乃被告在
      浴室內打開煤氣桶開關，溢出瓦斯欲自殺之際，因見浴室
      未開燈很暗，乃伸手打開浴室外之電燈開關，致引起瓦斯
      造成氣爆等情甚明。
    被告所承租之上開公寓住宅浴室之電燈開關，自購置後迄
      本件案發時止，該電源開關均係設於浴室外之牆壁上，並
      未有何改造等情，亦據證人即該屋主丁○○在本院結證明
      確在卷（見上訴卷五十八頁），亦有屋主陳報之浴室簡圖
      及該浴室相片十四幀附卷可憑（見本院重上更一卷第四十
      一頁至四十八頁），且本件案發時被告係進入浴室內將門
      反鎖，並在浴室內逸漏煤氣後發生爆炸，業據證人甲○○
      證明在卷，如前所述；被告在浴室內根本無電燈之開關可
      供其開啟，又浴室內又未發現任何引燃物，被告原放在茶
      几上的打火機於爆炸前即為警方所取走，又無任何證人供
      稱有目睹被告以打火機點燃瓦斯，且於爆炸後在浴室內亦
      未扣得打火機之物；且證人李惠珠亦證述「被告身上沒有
      打火機，警察已經把打火機沒收了」（見原審卷第十九頁
      ），應係被告開啟浴室外電燈之開關致引爆炸至明。依上
      開消防局之調查報告，上開建築物外觀完好，被告所居住
      之四樓部分，亦僅浴室遭燃燒，其餘客廳、房間、和室等
      部分均無燃燒現象，應尚未達炸燬住宅之程度亦明。惟該
      屋係被告所租賃並非被告所有，其爆炸炸燬屋主丁○○所
      有之浴室天花板、衛浴設備及玻璃、鋁窗，雖未炸燬住宅
      ，但已足致生公共危險之結果。
    再經本院勘驗被告身上之燒傷，其位置有雙手、前胸、腹
      部、背部靠近腋下部位、雙腿正面從鼠蹊部到膝蓋部位、
      雙腿反面從臀部到小腿部位等處（見本院重上更二卷第三
      三頁），並經本院向奇美醫院函詢結果，被告當時燒傷面
      積為百分之八十九，深度為二至三度等情，有該院九十四
      年六月七日（九四）奇美醫字第二五九一號函及所檢附之
      病歷可按（見本院重上更二卷第四七至一二五頁）。就其
      燒灼之程度、位置、範圍以觀，核與其打開浴室外之電燈
      開關，瞬間引爆浴室內之煤氣所造成大致相合。
    再被告經上開燒傷後，赤裸跑出開啟四樓之大門，呼喊救
      命，要警員叫救護車，並說身上之燒傷很痛，業據證人甲○○證述如前，是本件倘係被告欲以浴室內逸漏之煤氣引
      爆自殺，實無於燒傷後，赤裸跑出開啟四樓之大門，呼喊
      救命，並要警員叫救護車送其至醫院救治之理。至上開證
      人即警員甲○○所證述有關被告的女朋友說他可能會點火
      部分；查其並未親眼目睹有點火之舉，上開所言純屬臆測
      之詞，尚難遽採為不利於被告之認定，併此明。
（五）基上所述，被告辯稱係在浴室內，伸手至浴室外，開電燈
      開關引爆炸燬，並非故意以引燃物物引燃爆炸，且無炸燬
      住宅之意等語，尚非無據，堪予採信。況依上開所述各情
      以觀，被告開啟煤氣其目的係要自殺，當時現場有其女友
      、女友母親及兩位警員，被告尚無與渠等同歸於盡之意思
      ，自難認被告有故意炸燬住宅之不確定故意。綜上足認被
      告所辯在浴室內並未故意以引燃物引燃煤氣炸現供人使用
      住宅，純係過失開啟浴室外之開關所引爆一節堪以採信。
      本件事證已臻明確，被告上開犯行洵堪認定，應予依法論
      科。
三、按刑法公共危險罪章所稱之「燒燬」，係指燃燒毀損之意，
    亦即標的物已因燃燒結果喪失其效用而言，刑法第一百七十
    三條第二項之「燒燬」現供人使用之住宅，必須「房屋構成
    之重要部分」已燒燬，如僅房屋內之傢俱、物件燒燬，房屋
    本身尚未達喪失其效用之程度者，因刑法第一百七十三條第
    二項之罪，並無處罰未遂犯之規定，行為人應係觸犯刑法第
    一百七十五條第三項之失火罪。查被告因過失開啟浴室電燈
    開關，引爆煤氣，炸燬其與女友共同居住之公寓之浴室天花
    板、衛浴設備及玻璃、鋁窗，致生公共危險，核係犯刑法第
    一百七十六條、第一百七十五條第三項之因過失以煤氣炸燬
    他人所有住宅以外之物罪。公訴人認係犯刑法第一百七十三
    條第三項、第一項準放火未遂罪，尚有未洽，起訴法條，應
    予變更。又被告所犯上開刑法第一百七十六條、第一百七十
    五條第三項之失火罪名，業於本院審理時已當庭告知（見本
    院重上更二卷第三一、一二七頁），業已踐行刑事訴訟法第
    九十五條第一款之程序，及命依該罪為辯論，並無突擊審判
    之問題，又本件係過失犯罪，並非家庭暴力防治法第二條第
    二項之家庭暴力罪，均併為說明。
四、原審據予論罪科刑，固非無見；惟查(一)、有罪之判決書應記
    載事實，所謂事實不僅指犯罪行為而言，即犯罪之動機、目
    的、手段、結果等與論罪科刑有關之事項，亦應依法認定予
    以明確之記載。原審認定被告與同居女友發生激烈爭吵，而
    將廚房內之煤氣桶移置浴室內，將門反鎖，開啟煤氣桶引爆
    煤氣，致該住宅之浴室發生燃燒等情。但對其在浴室內引爆
    煤氣之動機為何，目的究係為炸燬全棟公寓抑或企圖自殺，
    則未予明白認定詳加記載，自難謂適法。(二)、被告既矢口否
    認在浴室內有故意以引燃物引燃煤氣桶溢出瓦斯煤氣炸燬住
    宅，且辯稱：其當時將煤氣桶移入浴室內打開開關係要自殺
    ，並未故意以引燃物引爆煤氣炸現供人使用住宅，係因當時
    浴室內並未開燈很暗，其伸手至浴室外按開關開燈時，因電
    源接點產生火花，致引燃先前所逸漏之煤氣而引發爆炸等語
    ，而原審判決理由內亦未載明爆炸後是否在浴室內扣得打火
    機等物，則是否有如被告所辯其因浴室內很暗，伸手打開浴
    室外之電燈開關，因電源接點產生火花，致引燃先前逸漏之
    煤氣而引發爆炸之可能，此項攸關被告有無犯罪之故意，乃
    原審未向權責機關函詢調查，徒以台南市消防局至爆炸現場
    調查火災發生原因，所作調查報告書記載「研判起火原因以
    不排除人為引燃瓦斯而造成氣爆之可能性較大」等情，而推
    論該爆炸係肇因於被告故意在浴室內逸漏煤氣所引發，尚嫌
    速斷。(三)、科刑時應審酌被告之動機等一切情狀，為科刑之
    輕重標準，刑法第五十七條定有明文，乃原判決僅泛言審酌
    被告犯罪之一切情狀，而未具體審酌認定，亦有未洽。被告
    上訴意旨，否認犯罪，固非可取，惟指摘原判決不當，尚非
    全無理由；且原判決亦有可議之處，自應由本院將原判決予
    以撤銷改判。爰審酌被告之素行尚良好、犯罪之動機係肇因
    與女友爭吵一時失控、手段不當、所為嚴重危害社會公共危
    險、及其犯後頗有悔意，且已依被害人即屋主丁○○來函之
    意思（見本院重上更一卷第九十九頁）捐獻十萬元予「創世
    基金會」，此有財團法人創世社會福利基金會謝卡及捐助收
    據一紙附本院卷可憑（見本院重上更一卷第一一三頁），其
    悔改之態度信而有徵等一切情狀，量處拘役伍拾日，併諭知
    易科罰金之折算標準，以資懲儆。
據上論斷，應依刑事訴訟法第三百六十九條第一項前段、第三百
六十四條、第二百九十九條第一項前段、第三百條，刑法第一百
七十六條、第一百七十五條第三項、第四十一條第一項前段，罰
金罰鍰提高標準條例第一條前段、第二條，判決如主文。
本案經檢察官劉欽銘到庭執行職務。
中　　華　　民　　國　　94　　年　　6 　　月　　30　　日
                 刑事第一庭     審判長法　官　黃崑宗
                                      法　官　蔡長林
                                      法　官　田平安
以上正本證明與原本無異。
如不服本判決，應於收受本判決後十日內向本院提出上訴書狀。
其未敘述上訴理由者並得於提起上訴後十日內向本院補提理由書
狀（均須按他造當事人之人數附繕本）「切勿逕送上級法院」。
　　　　　　　　　　　　　　　　　　　書記官　劉岳文
中　　華　　民　　國　　94　　年　　7 　　月　　1 　　日
附錄法條：
刑法第一百七十六條：
故意或因過失，以火藥、蒸氣、電氣、煤氣或其他爆裂物炸燬前
三條之物者，準用各該條放火、失火之規定。
刑法第一百七十五條第三項：
失火燒燬前二條以外之物，致生公共危險者，處拘役或三百元以
下罰金。
